【裁判字號】    97,易,3421
【裁判日期】    980624
【裁判案由】    詐欺等
【裁判全文】
臺灣臺北地方法院刑事判決              97年度易字第3421號
公  訴  人  臺灣臺北地方法院檢察署檢察官
被      告  己○○
選任辯護人  洪維煌律師
被      告  丁○○原名林於聲.
                      號
上列被告等因詐欺等案件，經檢察官提起公訴（96年度偵字第80
36號），本院判決如下：
    主  文
己○○共同連續犯詐欺取財罪，處有期徒刑拾月，減為有期徒刑
伍月，如易科罰金，以銀元佰元即新臺幣玖佰元折算壹日。
丁○○共同犯詐欺取財罪，處有期徒刑月，減為有期徒刑壹月
拾伍日，如易科罰金，以銀元佰元即新臺幣玖佰元折算壹日。
    事  實
一、己○○為設在臺北市○○區○○路3 段156 號5 樓之1 己○○代書事務所負責人，從事代書工作多年。於民國92年間，
    壬○○（業經本院96年度訴字第410 號判處詐欺取財罪有期
    徒刑5 月，緩刑2 年確定）因男友庚○○（另案通緝），辦
    理汽車貸款而導致壬○○父親辛○○所有門牌號碼臺北市○○路○段207 巷18弄3 號2 樓建物及坐落基地：臺北市○○
    區○○段三小段0000－0000地號土地及同小段0000－000 建
    號建物（下稱系爭不動產）遭查封，而經由戊○○（對外自
    稱柯國仁）介紹認識己○○，明知辛○○患有中度精神障礙
    致辨識能力不足，認有機可乘，而共同為下列不法行為：
  (一)己○○、壬○○及庚○○均明知系爭不動產之所有權狀，由
    辛○○之子即壬○○之兄癸○○保管而未遺失，竟基於意圖
    為自己不法之所有，乘人精神耗弱使人將本人之物交付、偽
    造文書之犯意聯絡，於民國92年6 月26日，由壬○○帶同辛○○至臺北市古亭地政事務所，以系爭不動產所有權狀遺失
    為由申請補發，使不知情之該地政事務所承辦公務員，將此
    不實事項登載於職務上所掌之公文書不動產登記簿而據以補
    發所有權狀，致生損害於辛○○及地政機關對於地政資料管
    理之正確性，壬○○並取得辛○○所交付補發之系爭不動產
    所有權狀；
  (二)己○○、壬○○及庚○○承前偽造文書之概括犯意，於92年
    9 月23日持上述所有權狀，虛偽設定抵押權新臺幣（下同）
    150 萬元予不知情之金主乙○○，使不知情之臺北市古亭地
    政事務所承辦公務員，將此不實事項登載於職務上所掌之公
    文書不動產登記簿，足生損害於辛○○及地政機關對於地政
    資料管理之正確性；
  (三)己○○、壬○○、庚○○及戊○○（未據起訴）承前偽造文
    書之概括犯意，並與丁○○（原名林於聲）基於偽造文書、
    詐欺取財之犯意聯絡，意圖為自己不法之所有，於92年10月
    16 日 持上述所有權狀，以虛偽買賣方式將系爭不動產由辛○○名下過戶予丁○○，及於同日向臺北銀行（現改制為臺
    北富邦銀行）辦理抵押貸款210 萬元並設定最高限額抵押權
    ，使不知情之臺北市古亭地政事務所承辦公務員，將此等不
    實事項登載於職務上所掌之公文書不動產登記簿而據以核發
    所有權狀，及使臺北銀行陷於錯誤，誤以為係信用良好之丁○○欲貸款而同意核貸，足生損害於辛○○、臺北銀行及地
    政機關對於地政資料管理之正確性；
  (四)庚○○、己○○、壬○○承前偽造文書、詐欺取財之概括犯
    意聯絡，並與丁○○承前偽造文書之概括犯意聯絡，及與丙○○（已於95年10月7 日死亡）基於偽造文書、詐欺取財之
    犯意聯絡，意圖為自己不法之所有，先於92年10月20日虛偽
    以清償為由塗銷前揭乙○○之抵押權，復於93年3 月5 日持
    上述所有權狀，以虛偽買賣方式將系爭不動產由丁○○名下
    過戶予丙○○，及於同日向臺北銀行辦理抵押貸款280 萬元
    並設定最高限額抵押權，嗣於93年3 月17日以清償為由塗銷
    前揭臺北銀行之抵押權，使不知情之臺北市古亭地政事務所
    承辦公務員，將此等不實事項登載於職務上所掌之公文書不
    動產登記簿而據以核發所有權狀，及使臺北銀行陷於錯誤，
    誤以為係信用良好之丙○○欲貸款而同意核貸，足生損害於
    辛○○、臺北銀行及地政機關對於地政資料管理之正確性；
  (五)庚○○、己○○、壬○○因已取得銀行貸款，與丙○○承前
    偽造文書之概括犯意聯絡，於93年3 月24日持上述所有權狀
    ，以虛偽買賣方式將系爭不動產由丙○○名下過戶予壬○○
    ，使不知情之臺北市古亭地政事務所承辦公務員，將此不實
    事項登載於職務上所掌之公文書不動產登記簿，足生損害於
    辛○○及地政機關對於地政資料管理之正確性。
二、前揭銀行貸款，除交付丁○○、丙○○各3 萬6 千元、4 萬
    元作為報酬外，餘款交由庚○○取走，嗣因癸○○於93年4
    月間收到系爭不動產之房屋繳稅通知單，發現納稅義務人為
    壬○○，並申請土地及建物登記謄本後，始查悉上情。
三、案經臺灣臺北地方法院檢察署檢察官自動檢舉偵查起訴。
    理  由
壹、證據能力之認定：
    按被告以外之人於審判外之言詞或書面陳述，除法律有規定
    者外，不得作為證據，刑事訴訟法第159 條第1 項定有明文
    ；復按被告以外之人於審判外之陳述，雖不符前4 條之規定
    ，而經當事人於審判程序同意作為證據，法院審酌該言詞陳
    述或書面陳述作成時之情況，認為適當者，亦得為證據，同
    法第159 條之5 第1 項規定甚明。本案據以認定被告犯罪事
    實之證據，部分屬於傳聞證據，惟因公訴人、被告及其辯護
    人對於該等傳聞證據均同意作為證據，本院審酌該等傳聞證
    據作成之情況亦無違法或不當情事，因而認為適當，故依刑
    事訴訟法第159 條之5 第1 項規定，該等傳聞證據均具備證
    據能力而得作為證據，合先敘明。
貳、認定犯罪事實之證據及理由：
一、訊之被告己○○固坦認有為壬○○、辛○○等人辦理不動產
    移轉登記及設定抵押權予銀行等事實，然矢口否認有何偽造
    文書或詐欺等犯行，並辯稱：被告僅為執業代書，受託辦理
    不動產登記事務，就買賣雙方其真意為何，無從得知，亦無
    法置喙，且銀行洽貸部分被告根本未參與，根本無從發生詐
    欺銀行之事。另壬○○、辛○○是透過戊○○介紹才認識被
    告，被告就葉家人是否人身正常、家務是否存有糾葛，與權
    狀是否真為遺失或為某人保管等事，毫不知情，被告見到辛○○僅於壬○○帶來代書事務所時短暫停留委辦事項與不動
    產登記作業而已，且被告與伊等見面後即將交辦事項轉予事
    務所人員甲○○辦理，根本無時間與辛○○洽談，被告殊難
    察覺與判斷辛○○個人身體與精神狀況，不能僅因辛○○有
    行為異常，即認被告有何違法之情事云云。另被告丁○○亦
    坦承有收受3 萬6 千元紅包，惟辯稱：該紅包是由戊○○給
    我的，戊○○是我妹夫，我並不知道戊○○與被告己○○間
    是什麼關係云云。
二、經查：
  (一)被害人辛○○曾於94年5 月31日偵查中到庭，因講話不清，
    無法明確表示意見，而經檢察官指定其次子癸○○為代行告
    訴人（見94年度偵字第8748號卷第86至87頁）。而代行告訴
    人癸○○於警詢中指稱：我父親辛○○於90年初發生車禍，
    造成腦部受損，領有重大傷病卡及中度精神殘障手冊，並持
    續至臺北市立療養院接受治療，平日由我妹妹壬○○照顧日
    常生活。93年4 月份接獲房屋稅繳款通知單，經向臺北市中
    山地政事務所申請後才發現系爭不動產所有人經過多次買賣
    及設定，由我父親辛○○更改為我妹妹壬○○所有等語（94
    年度偵字第8748號卷第14至15頁），並於偵查中指稱：本件
    應該是庚○○指使我妹妹壬○○做的，不動產謄本為我保管
    ，是我妹妹報遺失重新申請的等語（95年度偵緝字第993 號
    卷第23頁、第29至30頁）。
  (二)共犯壬○○於偵查中供稱：前男友庚○○買一輛計程車需8
    、90萬元，因不夠錢要我去辦貸款還欠款，辦了多少貸款我
    不知道，丙○○、林於聲、乙○○我不認識。所有權狀是我
    去辦遺失，是被告己○○跟庚○○教我辦遺失重新申請，並
    叫我帶我爸辛○○出來，四人共同去戶政事務所申請印鑑證
    明，我父親印章是我在家裡自己拿的，但補發後去領新的所
    有權狀是己○○跟我一起去拿所有權狀的，時間約在92年底
    93年初等語（95年度偵緝字第993 號卷第23頁、第29至30頁
    ）。另共犯壬○○以證人身分於本院審理時具結證稱：我父
    親辛○○在92年間精神有一點那個，腦袋有一點秀斗秀斗，
    他的病情就是有點像現在的三歲小孩一樣一般人看就知道他
    的情形，他沒有辦法一個人到外面去買東西，也沒辦法一個
    人去郵局辦事情或去銀行設立帳戶。本案系爭不動產是我父
    親辛○○所有，權狀在我二哥癸○○保管。因庚○○有一輛
    計程車貸款繳不出來，所以庚○○拜託被告己○○把房子貸
    款貸出來，庚○○叫我這樣做的，我就這樣子照做。是己○○跟庚○○說，要我們趕快辦（不動產權狀）遺失，庚○○
    就帶我去古亭地政事務所辦好新的權狀補發，再帶著新的補
    發權狀去己○○的事務所辦理，我有遇到己○○，己○○有
    說我父親有點秀斗秀斗沒有關係，也是可以辦的。借款契約
    書等文件是被告己○○叫辛○○簽的，是辛○○自己簽的，
    簽名文件都是在己○○事務所裡簽的，被告己○○都有在場
    。嗣後銀行匯了150 萬元到辛○○帳戶，己○○叫我去銀行
    提款，我與庚○○、辛○○都有去銀行，但我們只有拿到2
    、30萬元，也不知道其他錢到哪裡去了。本案不動產後來轉
    來轉去，我也不知道為何最後到我的名下，後面都是己○○
    弄的，我和辛○○根本不認識丁○○等語（本院卷(二)第101
    至105 頁）。
  (三)證人戊○○亦於本院審理中具結證稱：壬○○原來的房子被
    銀行及租賃公司假扣押中，已經在拍賣了。人家介紹看我能
    否解決這個問題，不讓法院拍賣掉，因被假扣押的房子很複
    雜，謄本上看得到被假扣押，但不知道有多少債權人，我無
    法處理，所以我介紹給己○○處理。因這種假扣押的案子，
    需要一筆資金去撤封，但去撤封的風險很高，因可能還有其
    他的債權人，可能錢拿不回來，所以我介紹給己○○承作，
    我在介紹之前我有大概看壬○○房子謄本的狀況，因壬○○
    的標的物之前有在誠泰銀行及租賃公司有借過錢，我認為是
    一般的案件沒有什麼問題，我才介紹給己○○，只要撤銷假
    扣押而已。這件事情應是解決壬○○房子的問題，若己○○
    沒有幫忙壬○○的話，這房子早就被銀行拍賣掉了，要是己○○沒有幫壬○○處理假扣押的問題，房子早就被賣掉了，
    就沒有這件官司。這個房子己○○用一筆錢去把假扣押塗銷
    後，就有去跟私人借錢，就有民間的抵押權人，因民間的利
    息比較貴。所以我有去跟壬○○說你去找一個人看房子要過
    給誰，再去跟銀行貸款，我有建議壬○○把房子過給他的兄
    弟姊妹去銀行貸款，就可以去把私人的塗銷掉，壬○○的問
    題解決了，葉把錢還給己○○就好了。但是壬○○說他自己
    的兄弟姊妹的信用都有問題，所以不能過給他們，我就跟壬○○說去找他信任的朋友把房子過給他，去貸款還私人的債
    務，壬○○過一陣子有打電話來說他找不到人來過戶，所以
    葉就叫我幫他忙，幫壬○○找一個信用良好的人，用上面相
    同的程序去跟銀行貸款再還給私人，我有說可以幫壬○○找
    ，但有一個條件，就是一年內一定要把這筆債權債務移轉掉
    ，這樣我介紹的人就不用去背這筆債務，壬○○也同意，所
    以我就找到丁○○（原名林於聲），因丁○○原本在新埔當
    調解委員，且有在開中古車買賣，所以就找丁○○來幫壬○○，後來貸款辦下來了，也還了己○○私人的部分，壬○○
    有留一年要繳銀行貸款的錢，但一年快到了，就請壬○○把
    債權債務移轉，不要再讓丁○○背這筆債務，壬○○又說找
    不到人，我就跟壬○○說你一定要趕快找一個人，後來壬○○找了丙○○，快到一年的時候，才又用丙○○的名義去辦
    貸款，把當初約定丁○○的債權債務塗銷掉，全部換由丙○○，全部的過戶移轉設定都是由己○○辦理的等語（本院卷
    (二)第36頁正反面）。證人丙○○亦曾於偵查中具結證稱：我
    是透過金厚甫，他也是介紹張代書（即被告己○○），我的
    情形和證人林於聲（即被告丁○○）一樣，我有向臺北銀行
    貸款200 多萬元，代價是4 萬多元，是金厚甫拿給我的等語
    （94年度偵字第8748號卷第86頁）。
  (四)另外，證人乙○○於本院審理時具結證稱：我與被告己○○
    是10幾年業務上往來之朋友，我先前完全沒有聽過壬○○或
    辛○○等人之姓名，因為被告己○○辦案子的需要，有在做
    民間的放款，我很信任她，她有時會向我調錢，我不會去管
    她後面是何理由去借錢。被告己○○有時候會跟我說她在案
    子上可能需要調度，幫缺錢的人調錢。若我自己要做的抵押
    權人，我自己一定會去看過現場，且我也會去看過當事人。
    但本件的當事人及現場我都沒有看過。坦白說，我是上法庭
    我才知道我曾在92年間是本案不動產之抵押權人。事前我不
    知道，是接到地檢署的傳票我才知道我是被告，因為被告己○○向我調錢，我先生劉茂祥在92年8 月14日幫我匯款150
    萬元到被告己○○指定之（辛○○）帳戶內，當日被告己○○就將150 萬元債務還我了，我也不認識丁○○等語（本院
    卷(二)第33至35頁）。並有板信商業銀行業務部於98年2 月2
    日以板信業務字第0988070071號函附之乙○○於92年8 月14
    日之存摺類取款憑條、匯出匯款申請書影本附卷為憑（本院
    卷(二)第11至13頁）。
  (五)此外，亦有系爭不動產登記謄本及異動索引、借款契約書、
    辛○○存摺影本、臺北市古亭地政事務所92年收件文山字第
    24296 號（出賣人辛○○、買受人林於聲）、93年收件文山
    字第5365號（出賣人林於聲、買受人丙○○）、93年收件文
    山字第6849號（出賣人丙○○、買受人壬○○）等之土地買
    賣所有權移轉契約書、建築改良物買賣所有權移轉契約書、
    土地登記申請書、土地建築改良物抵押權設定契約書乙○○
    及臺北銀行他項權利證明書、辛○○印鑑證明、辛○○（發
    狀日期82年5 月31日）之土地及建物所有權狀等影本附卷為
    憑（94年度偵字第8748號卷第23至61頁、本院97度訴字第
    2628 號 民事侵權行為損害賠償事件影印卷第112 至175 頁
    ）可知，共犯壬○○及庚○○當時亟需用錢，而透過戊○○
    認識被告己○○後，己○○提議將辛○○之權狀申請遺失補
    發，再用新的所有權狀陸續將系爭不動產由辛○○名下移轉
    至丁○○名下，再移轉至丙○○名下，最後移轉回壬○○名
    下，並陸續向金主乙○○及臺北銀行辦理不實之貸款並設定
    抵押權等情，已足認定。
三、被告己○○雖辯稱：並不知道辛○○之精神狀況云云，並舉
    證人甲○○為證據方法。然辛○○患有器質性腦徵候群而為
    中度精神障礙，此有辛○○之中華民國身心障礙手冊及臺北
    市立療養院診斷證明書影本各一份在卷為憑（94年度偵字第
    8748號卷第4 至5 頁）。再依卷附臺北市立聯合醫院97年6
    月13日以北市醫松字第09732483900 號函所載：「病患辛○○，依據病歷記載，於90年2 月23日至本院初診，診斷為：
    器質性腦徵候群。..... 葉君共於本院住院三次，住院期間
    觀察其意識尚清醒，情感侷限，言語多語無倫次且答非所問
    、行為激躁不安，知覺則有視幻覺，智能較其病前水準有明
    顯下降。葉君於92年間，其言語、思考異常，他人能否判斷
    葉君已罹精神疾病，需視其互動程度及個人判斷能力之不同
    。」（本院卷(二)第49頁），而證人壬○○已於本院中證稱：
    一般人見到辛○○，即可知悉辛○○之精神狀況異常，己○○有說我父親有點秀斗秀斗沒有關係，也是可以辦的等情，
    已如上述。此外，證人即被告己○○事務所之員工甲○○於
    本院審理中就此部分之證述為：辛○○印象中瘦瘦的，不多
    話，很聽他女兒的，他女兒說什麼就做什麼，我有問辛○○
    話，辛○○會點頭，不多話，頂多點頭說好，若我問的比較
    多的話，壬○○會直接回答我，好像要支開我跟辛○○之間
    的對話等語（本院卷(二)第125 頁），顯然辛○○之表達能力
    及表現方式，確與一般人不同。則被告己○○事後辯稱並不
    知道當事人辛○○之異常情形，顯係事後卸責之詞，無從採
    信。被告己○○所犯之偽造文書及詐欺罪行，堪已認定。
四、證人戊○○就被告丁○○涉案情形亦證稱：被告丁○○是我
    太太的哥哥。當時丁○○並沒有要買這個房子，丁○○只是
    純幫忙的人頭，敢去作人頭的人也不多。壬○○有答應給丁○○紅包，壬○○也有包一個紅包給我。但是多少錢我不記
    得。辛○○的房子移轉給被告丁○○的時候，同時向台北銀
    行貸款，貸款的借款名義人是丁○○，事由是買房子的貸款
    ，銀行徵信的對象是丁○○。買賣房子與設定抵押所需的丁○○的資料，是由被告丁○○交給我，我交給銀行。第二次
    過戶給丙○○的時候，也有交給被告己○○等語。而被告丁○○亦坦承有收到戊○○所交付之3 萬6 千元等情，則被告
    丁○○既未有買賣不動產之真意，卻同意辦理移轉所有權及
    向銀行辦理貸款及設定抵押權等情，自屬違法，此部分之犯
    行，亦洵堪認定。
、論罪科刑之理由：
一、被告二人行為後，刑法於94年1 月7 日修正，於94年2 月2
    日公布，於95年7 月1 日施行。按行為後法律有變更者，適
    用行為時之法律，但行為後之法律有利於行為人者，適用最
    有利於行為人之法律，刑法第2 條第1 項定有明文，此條規
    定與刑法第1 條罪刑法定主義契合，而貫徹法律禁止溯及既
    往原則，係規範行為後法律變更所生新舊法律比較適用之準
    據法；又刑法修正之比較新舊法，應就罪刑有關之共犯、未
    遂犯、想像競合犯、牽連犯、連續犯、結合犯，以及累犯加
    重、自首減輕暨其他法定加減原因（如身分加減）與加減例
    等一切情形，綜其全部罪刑之結果而為比較（最高法院九十
    五年度第八次刑庭會議決議參照）。經查就本件新舊法之比
    較適用：
  (一)查刑法第28條關於共犯之規定，於修正前原規定：「二人以
    上共同實施犯罪之行為者，皆為正犯」，修正為：「二人以
    上共同實行犯罪之行為者，皆為正犯」，本條之修正理由係
    為排除陰謀共同正犯、預備共同正犯於本條所規定之正犯之
    外，於修正前後並無不同，無新舊法比較之問題。
  (二)刑法第56條連續犯之規定業於94年1月7日修正刪除，並於95
    年7 月1 日施行。是於新法修正施行後，被告之數犯罪行為
    ，即須分論併罰。此刪除雖非犯罪構成要件之變更，但顯已
    影響行為人刑罰之法律效果，自屬法律有變更，依新法第2
    條第1 項規定，比較新、舊法結果，仍應適用較有利於被告
    之行為時法律即舊法論以連續犯。
  (三)刑法第55條關於牽連犯之規定業經刪除，則被告所犯各罪間
    ，應予分論併罰。比較新舊法結果，是用被告行為時之法律
    即修正前刑法第55條牽連犯之規定，較有利於被告。
  (四)又刑法第339 條第1 項之詐欺取財罪罪雖未修正，惟該條文
    之法定刑除有期徒刑及拘役外，尚有併科罰金刑之規定，而
    修正後之刑法第33條第5 款既已將罰金刑之最低額由銀元1
    元即新臺幣3 元，提高為新臺幣1 千元，比較新、舊法結果
    ，自以被告行為時即修正前之刑法第33條第5 款規定較有利
    於被告，應依刑法第2 條第1 項前段，適用修正前之刑法第
    33條第5 款規定論科。此外，刑法第2 條第1 項之規定，係
    規範行為後「法律變更」所生新舊法比較適用之準據法。故
    如新舊法處罰之輕重相同，即無比較適用之問題，非此條所
    指之法律有變更，即無本條之適用，應依一般法律適用原則
    ，適用裁判時法，其為純文字修正者，更應同此（最高法院
    95年第21次刑事庭會議決議參照）。而被告行為後，刑法施
    行法業於95年6 月14日增訂公布第1 條之1 ，其中第1項 規
    定：「中華民國九十四年一月七日刑法修正施行後，刑法分
    則編所定罰金之貨幣單位為新臺幣」，第2 項前段明定：「
    九十四年一月七日刑法修正時，刑法分則編未修正之條文定
    有罰金者，自九十四年一月七日刑法修正施行後，就其所定
    數額提高為三十倍」，惟依被告行為時之法律即罰金罰鍰提
    高標準條例第1 條前段，業將刑法分則各罪法定刑所定罰金
    數額提高10倍，再由銀元換算為新臺幣之結果，刑法第339
    條第1 項法定刑所定罰金最高數額，與修正後之法律規定仍
    屬一致，並無不同，對被告而言尚無有利或不利之情形，揆
    諸前揭說明，自不生新舊法比較之問題，應依一般法律適用
    原則，適用裁判時法即刑法施行法第1 條之1 第1 項、第2
    項前段之規定，而不再適用罰金罰鍰提高標準條例第1條 前
    段（臺灣高等法院及其所屬法院95年12月刑事法律座談會討
    論結論參照）。
  (五)被告行為時即修正前刑法第341 條第1 項之準詐欺取財罪規
    定：「意圖為自己或第三人不法之所有，乘未滿二十歲人之
    知慮淺薄或乘人之精神耗弱，使之將本人或第三人之物交付
    者，處五年以下有期徒刑、拘役或科或併科『一千元以下罰
    金』。」，而修正後之刑法第341 條第1 項準詐欺罪規定：
    「意圖為自己或第三人不法之所有，乘未滿二十歲人之知慮
    淺薄，或乘人精神障礙、心智缺陷而致其辨識能力顯有不足
    或其他相類之情形，使之將本人或第三人之物交付者，處五
    年以下有期徒刑、拘役或科或併科『十萬元以下罰金』。」
    ，就犯罪構成要件部分僅係文字用語修正，將原規定精神耗
    弱等情狀改以生理原因之缺陷與心理結果之辨識為基準，實
    質內涵並未改變，惟就法定罰金刑之上限部分已予提高，經
    比較修正前、後法律，以修正前之法律較有利於被告。
  (六)綜合上開新舊法比較結果，揆諸上揭最高法院決議及刑法第
    二條第一項前、後段規定之「從舊、從輕」原則，應適用修
    正前之刑法相關規定。
二、核被告己○○所為，係犯修正前刑法第341 條第1 項之乘人
    精神耗弱使人將本人之物交付之準詐欺取財罪（被害人辛○○部分），及與被告丁○○均犯刑法第216 條、第214 條之
    行使使公務員登載不實之公文書罪，及同法第339 條第1 項
    之詐欺取財罪（被害人臺北銀行部分）。被告行使使公務員
    登載不實之公文書後持以行使，使公務員登載不實之公文書
    之低度行為，應為行使之高度行為所吸收，不另論罪。被告
    己○○如事實欄(一)至(五)所述之犯行，均與庚○○、壬○○，
    及各與丁○○、丙○○間有犯意聯絡及行為分擔，各成立共
    同正犯。被告己○○前後多次行使使公務員登載不實之公文
    書、詐欺取財犯行，各時間緊接，方法相同，分別觸犯構成
    要件相同之罪名，顯係各基於概括犯意為之，應各依連續犯
    規定論以一罪，並均依法加重其刑。被告己○○所犯準詐欺
    取財罪、行使使公務員登載不實之公文書罪、詐欺取財罪三
    罪間，有方法結果之牽連關係，應從一重之修正前刑法第
    339 條第1 項之詐欺取財罪論處。爰審酌被告己○○身為代
    書，所為影響文書之正確性及公信力，且造成他人財產損失
    之金額非少，被告矢口否認犯行，不知悔悟，及被告丁○○
    身為人頭，實際獲取之財產利益不多，暨其二人犯罪之動機
    、目的、手段、生活狀況、品行、智識程度等一切情狀，分
    別量處如主文所示之刑，以資懲戒。又修正後刑法第41條第
    1 項前段關於得易科罰金之折算標準規定，由「得以1 元以
    上3 元以下折算1 日」（按：此規定配合修正前罰金罰鍰提
    高標準條例第2 條（現已刪除）規定，就其原定數額提高為
    100 倍折算1 日，則最高應以銀元300 元折算1 日，經折算
    為新臺幣後，應以新臺幣900 元折算為1 日），提高為「以
    新臺幣1 千元、2 千元或3 千元折算1 日」，並刪除「因身
    體、教育、職業、家庭之關係或其他正當事由，執行顯有困
    難」之條件。是以修正前刑法第41條第1 項前段關於易科罰
    金之折算標準對被告較為有利。
三、本件被告己○○所犯準詐欺取財、及被告二人共犯行使使公
    務員登載不實之公文書、詐欺取財等罪之犯罪時間，均係於
    96 年4月24日之前，且無中華民國九十六年罪犯減刑條例所
    定不得減刑之情形，爰依同條例第2 條第1 項第3 款規定，
    減其宣告刑二分之一，並依同條例第9 條規定，就其減刑後
    之刑，依宣告刑所適用之修正前刑法第41條第1 項前段規定
    ，對被告二人諭知易科罰金之折算標準。
據上論斷，應依刑事訴訟法第299 條第1 項前段，刑法第2 條第
1 項前段、第28條、第339 條第1 項、第216 條、第214 條，修
正前刑法第56條、第341 條第1 項、第55條、第41條第1 項前段
，刑法施行法第1 條之1 ，修正前罰金罰鍰提高標準條例第2 條
，現行法規所定貨幣單位折算新臺幣條例第2 條，中華民國九十
六年罪犯減刑條例第2 條第1 項第3 款、第7 條、第9 條，判決
如主文。
本案經檢察官呂俊儒到庭執行職務。
中    華    民    國    98    年    6     月    24    日
                刑事第十九庭  審判長法  官   施添寶
                                    法  官   吳俊龍
                                    法  官   紀文惠
上正本證明與原本無異。
如不服本判決應於收受送達後10日內向本院提出上訴書狀，並應
敘述具體理由；其未敘述上訴理由者，應於上訴期間屆滿後20日
內向本院補提理由書（均須按他造當事人之人數附繕）「切勿逕
送上級法院」。
                                    書記官   游曉婷
中    華    民    國    98    年    6     月    24    日
附錄本案論罪科刑法條全文：
中華民國刑法第216條
（行使偽造變造或登載不實之文書罪）
行使第 210 條至第 215 條之文書者，依偽造、變造文書或登載
不實事項或使登載不實事項之規定處斷。
中華民國刑法第214條
（使公務員登載不實罪）
明知為不實之事項，而使公務員登載於職務上所掌之公文書，足
以生損害於公眾或他人者，處3 年以下有期徒刑、拘役或5 百元
以下罰金。
中華民國刑法第339條
（普通詐欺罪）
意圖為自己或第三人不法之所有，以詐術使人將本人或第三人之
物交付者，處5 年以下有期徒刑、拘役或科或併科1 千元以下罰
金。
以前項方法得財產上不法之利益或使第三人得之者，亦同。
前二項之未遂犯罰之。
修正前中華民國刑法第341條
（準詐欺罪）
意圖為自己或第三人不法之所有，乘未滿二十歲人之知慮淺薄，
或乘人之精神耗弱，使之將本人或第三人之物交付者，處5 年以
下有期徒刑、拘役或科或併科1千元以下罰金。
以前項方法得財產上不法之利益，或使第三人得之者，亦同。
前二項之未遂犯罰之。


司法院資訊處製作；財團法人民間司法改革基金會備份。
